【裁判字號】    95,交聲,624
【裁判日期】    950911
【裁判案由】    聲明異議
【裁判全文】
臺灣彰化地方法院交通事件裁定         95年度交聲字第624號
原處分機關  交通部公路總局臺中區監理所彰化監理站
異  議  人
即受處分人  甲○○
上列異議人即受處分人因違反道路交通管理處罰條例案件，對於
交通部公路總局臺中區監理所彰化監理站於民國95年6月9日所為
之裁決（原處分案號：彰監四字第裁64-I00000000號裁決書）聲
明異議，本院裁定如下：
    主  文
異議駁回。
    理  由
一、原處分意旨略以：異議人即受處分人甲○○於民國94年10月
    23日19時15分許，騎乘其所有之車牌號碼 GZ3-846號重型機
    車，在彰化市○○路、旭光路口，因「機車末依規定兩段式
    左轉」，為警依法舉發，爰依修正前道路交通管理處罰條例
    第48條第1第2款之規定裁處異議人罰鍰新臺幣 (下同)1,800
    元，於法應無不合等語。
二、異議意旨則略以：伊被舉發時，認為警員執行不公，故拒絕
    簽收舉發單，並請警員再郵寄，惟在收到裁決書前，並未收
    到相關罰單。又機車兩段式左轉，因宣導不周，致伊無法特
    別注意到該路口實施兩段式轉，且大部分的機車駕駛都不知
    道該路口有此規定，直到當晚才注意到在中間凸起，兩邊凹
    下的中山路該路口地上有畫待轉區，伊並非故意違規等語而
    提出異議。
三、異議人為本件違規行為後，道路交通管理處罰條例雖於94年
    12月28日修正公布，並於95年7月1日施行。惟按行為後法律
    或自治條例有變更者，適用行政機關最初裁處時之法律或自
    治條例。但裁處前之法律或自治條例有利於受處罰者，適用
    最有利於受處罰者之規定，行政罰法第 5條定有明文；此所
    謂「行政機關最初裁處」之時點，係指有權裁處之行政機關
    為第一次裁處時，其性質為實體法上之行政處分。又道路交
    通管理處罰條例所定之罰鍰、吊扣證照、記點等裁罰，本屬
    行政罰之性質，自有行政罰法前開條文規定之適用。異議人
    係於94年10月23日為本件違規行為，而原處分機關則於95年
    6月9日為最初裁處即本案裁決書，均於道路交通管理處罰條
    例前開修正施行之前，揆諸前揭規定，即應適用修正前之道
    路交通管理處罰條例，而無新舊法比較適用之問題，合先敘
    明。
四、按汽車駕駛人轉彎時，不依標誌、標線、號誌指示者，處新
    臺幣（下同）600元以上1,800元以下罰鍰，修正前道路交通
    管理處罰條例第48條第1項第2款定有明文。又行為人經當場
    舉發者，被查獲之駕駛人或行為人為受處分人時，應將該通
    知單填記後交付該行為人簽名或蓋章收受之；拒絕簽章者，
    並記明其事由，視為已收受，違反道路交通管理事件統一裁
    罰標準及處理細則第11條第1項第1款明文規定。
五、次按，行政機關就公法上具體事件所為之決定或其他公權力
    措施而對外直接發生法律效果之單方行政行為。前項決定或
    措施之相對人雖非特定，而依一般性特徵可得確定其範圍者
    ，為一般處分，適用本法有關行政處分之規定，一般處分自
    公告日或刊登政府公報、新聞紙最後登載日起發生效力，行
    政程序法第92條、第110 條第2 項分別定有明文。而機慢車
    兩段式左轉交通標誌，其相對人雖無從特定，但凡行駛經過
    該處之車輛均有遵守之義務而可得確定，其性質即屬一般處
    分，自公告即設置時起即發生效力，且機慢車兩段式左轉交
    通標誌亦查無行政程序法所定之無效事由，是警員據此規定
    開立舉發通知單於法並無不合，先予敘明。
六、經查，異議人即受處分人甲○○騎乘車號 GZ3-846號重型機
    車，於94年10月23日19時15分許，在彰化市○○路、旭光路
    口，不依標誌、標線、號誌之指示兩段式左轉，而逕由中山
    路左轉旭光路，經警當場攔停舉發，並填製舉發違反道路交
    通管理事件通知單 (以下簡稱舉發單)，交由受處分人簽名
    收受，惟受處分人拒絕簽名收受該舉發單，業經執勤警員在
    該舉發單上載明「拒簽收」字樣在案，有彰化縣警察局彰警
    交字第I00000000舉發違反道路交通管理事件通知單1紙在卷
    足憑。顯見受處分人已知悉被舉發之事實，依前揭規定，上
    開舉發單應已生送達之效力，自無庸再行郵寄予受處分人之
    必要。受處分人雖以上述事由抗辯，然按人民違反法律上之
    義務而應受行政罰之行為，法律無特別規定時，雖不以出於
    故意為必要，仍須以過失為其責任條件。但應受行政罰之行
    為，僅須違反禁止規定或作為義務，而不以發生損害或危險
    為其要件者，推定為有過失，於行為人不能舉證證明自己無
    過失時，即應受處罰，司法院大法官會議釋字第 275號解釋
    可資參照。足見，人民違反行政法上之義務者，其處罰並不
    以行為人主觀上有違規之「故意」為限，即便因為自己之疏
    忽，而導致違規，自仍應受罰，甚且行政罰上，原則上採推
    定過失責任，亦即只要行為人無法舉證證明自己沒有過失，
    即應受罰。本件受處分人於行車時，本應注意道路標誌、標
    線、號誌之指示，竟未注意而違規行駛，縱非蓄意或故意為
    之，亦顯有疏失甚明。衡諸前揭說明，仍應依法裁罰，要無
    疑義。受處分人雖辯稱：並非故意違規云云，即便為真，亦
    無從免罰。再者，該路段機慢車兩段式左轉標誌既已設置完
    成並對外發生效力後，用路人即應遵守已生效交通標誌之義
    務，尚不得以該標誌係新增設或行政機關未設宣導期（宣導
    期並非法律所強制規定，仍委諸行政機關本於合目的之裁量
    為之）為由卸免其責，縱受處分人認交通標誌標線號誌之設
    置不當或有不便行車之處，應向相關主管機關提出建議促其
    修正改善，而於相關主管機關修正前，該標誌仍具效力而應
    為所有用路人遵守。倘駕駛人行車皆以未注意標誌指示云云
    而得以解免違規責任，則上開規定豈非形同虛設，而無任何
    實益。是受處分人所提出之異議理由，尚無足採，其違規行
    為堪以認定。
七、綜上所述，本件受處分人確有未依機慢車兩段式左轉標誌指
    示之違規行為，甚為明確，受處分人上揭所辯，為避重就輕
    之詞，尚不足採。從而，原處分機關依舉發單位所具事證，
    參酌受處分人違規之事實、情節，援引修正前道路交通管理
    處罰條例第48條第1項第2款規定及違反道路交通管理事件統
    一裁罰基準表及處理細則第43條、第44條第1項及第 61條之
    規定，裁處罰鍰1,800元，核無違誤。本件聲明異議為無理
    由，應予駁回。
據上論斷，應依道路交通案件處理辦法第19條，裁定如主文。
中    華    民    國    95    年    9     月    11    日
                  交通法庭      法  官  簡婉倫
以上正本證明與原本無異。
如不服本裁定，應於裁定送達後5日內向本院提出抗告狀 (須附
繕本)。
中    華    民    國    95    年    9     月    11    日
                                書記官


司法院資訊處製作；財團法人民間司法改革基金會備份。
